【裁判字號】    97,消債更,55
【裁判日期】    970623
【裁判案由】    聲請更生程序
【裁判全文】
臺灣嘉義地方法院民事裁定            97年度消債更字第55號
聲  請  人  甲○○
                        之1
上列當事人聲請消費者債務清理事件，本院裁定如下：
    主  文
更生及保全處分之聲請均駁回。
聲請費用由聲請人負擔。
    理  由
一、聲請意旨略以：聲請人曾依「中華民國銀行公會會員辦理消
    費金融案件無擔保債務協商機制」（下稱債務協商機制）請
    求共同協商債務清償方案，並協商成立，每月應繳金額新臺
    幣（下同）20,772元，惟因聲請人月入僅約6千元，無法支
    付每月協商應清償之金額，及維持最低基本生活而有不能清
    償債務之情事，客觀上亦不可歸責於聲請人。且無擔保或無
    優先權之債務總額未逾1,200萬元，復未經法院裁定開始清
    算程序或宣告破產，爰聲請更生等語。
二、按債務人與金融機構協商成立者，不得聲請更生或清算，但
    因不可歸責於己之事由，致履行顯有重大困難者，不在此限
    ；本條例施行前，債務人依金融主管機關協調成立之中華民
    國銀行公會會員辦理消費金融案件無擔保債務協商機制與金
    融機構成立之協商，準用前項之規定，消費者債務清理條例
    第151條第5項、第6項分別定有明文。衡諸債之關係，係以
    當事人間之信賴關係為基礎，為社會經濟組織之重要支柱，
    故當事人於以法律行為追求自己之利益之際，亦應顧及對方
    之利益，並考量債權債務在社會上之作用，本於誠實及信用
    之原則，行使債權及履行債務。是對於已陷入經濟上困境之
    消費者，若任其於惡性循環之債務窘境中自生自滅，將衍生
    嚴重之社會問題，難以維持安定之社會經濟秩序，故為兼顧
    債權人、債務人雙方之利益，對陷於經濟上困境之消費者，
    乃允其於消費者債務清理條例施行後，得選擇以重建型之更
    生程序或清算型之清算程序清理其債務，藉以妥適調整債務
    人與債權人及其他利害關係人間之權利義務關係，保障債權
    人獲得公平受償，並謀求消費者經濟生活之重建復甦機會。
    惟對於已與金融機構協商成立，或於本條例施行前，已依金
    融主管機關協調成立之中華民國銀行公會會員辦理消費金融
    案件無擔保債務協商機制與金融機構成立協商之債務人，若
    非因不可歸責於己之事由，致履行顯有重大困難，僅係為圖
    謀減免債務，而不為債務之履行，自有違債權契約為誠信契
    約之本旨，故依消費者債務清理條例第151條第6項準用同條
    第5項前段之規定，不得聲請更生或清算，始能避免肇致道
    德危險。次按聲請更生或清算不合程式或不備其他要件者，
    法院應以裁定駁回之，但其情形可以補正者，法院應定期間
    先命補正，消費者債務清理條例第8條亦有明文規定。
三、經查：
（一）聲請人於95年11月28日與銀行協商成立，當時積欠銀行之
      總債務為1,661,778元，每月應繳金額20,772元，此有協
      議書影本1件可證。
（二）聲請人陳稱自95年5月起至96年11月止，共計19期均如期
      還款，惟聲請人月入約6千元，扣除每月協商應清償之金
      額，實無法維持最低基本生活云云。然聲請人自陳其配偶
      每月收入約為2萬元至2萬5千元不等，則如此合計其夫妻
      每月之收入亦僅3萬元左右，扣除協商每月應納之金額20,
      772元後，所剩約1萬元，實不足以支付全部家計。若聲請
      人所述為真，何以聲請人可支付19期之協商款，卻於選擇
      於消費者債務清理條例制訂公布後，正式施行前突然毀諾
      ，是否確實履行顯有重大困難？非無疑問，已有可疑。
（三）次依聲請人之財產及收入狀況說明書所載，其擔任哈佛托
      兒所隨車人員，每個月薪水為6千元，另幫忙所內打雜及
      代課，每月約為2、3千元。惟如依債權人所述每月薪資僅
      為6千元，且其他收入約2、3千元均為臨時受僱所得而不
      具確定性，何以於協商當時竟同意每月償還金額高出每月
      固定收入甚多？此等情節實有悖於常情。雖聲請人陳稱：
      「薪資只有6千元，都是向親友、老闆借錢，借到後來都
      沒有人要借我了」云云（見本院97年5月26日筆錄第1頁）
      。惟細繹聲請人債務協商協議書及繳款記錄，聲請人依該
      協議書每月繳款20,772元，依約繳款19期共353,124元後
      毀諾，如依聲請人所述係向他人舉債支應云云，何以聲請
      人每月6千元之薪資足敷19期共353,124元之債務協商每月
      應繳金額？且聲請人若有向他人支借付協商款，何以債權
      人清冊未臚列嗣後借貸之其他債權人，而僅列具協商程序
      之金融機關債權人？顯然聲請人有不實陳述。是以，債務
      人有無據實說明聲請前兩年內收入狀況及陳報聲請人之債
      權人清冊，已屬可疑，尚難盡信，聲請人並非全然無資力
      履行。
（四）次按債務人經法院通知，無正當理由而不到場，或到場而
      不為真實之陳述，或拒絕提出關係文件或為財產變動狀況
      之報告，應駁回之。消費者債務清理條例第46條第1項第3
      款定有明文。如上所述，聲請人既主張支借付協商款，卻
      未於債權人清冊未臚列借貸之其他債權人，而僅列具協商
      程序之金融機關債權人，是聲請人顯然有不實陳述。依上
      開規定，亦應駁回其聲請。
（五）再者，債務人與金融機構協商成立者，除非因不可歸責於
      己之事由，致履行顯有重大困難，否則不得聲請更生或清
      算，消費者債務清理條例第151條第5項規定意旨甚明。是
      債務清償方案成立後，固由債務人按其條件履行，惟需於
      其後發生情事變更，在清償期間收入或收益不如預期，致
      該方案履行困難甚或履行不能，因不可歸責於己，始能聲
      請更生或清算。此項規定旨在避免債務人任意毀諾已成立
      之協商，濫用更生或清算之裁判上債務清理程序，蓋以債
      務清償方案係經當事人行使程序選擇權所為之債務清理契
      約，債務人應受該成立之協議所拘束。債務人既已與金融
      機構協商成立，如認該協商方案履行有其他不適當情形，
      自仍應再循協商途徑謀求解決。聲請人前於95年5月間債
      務協商成立時，與96年11月間毀諾、未依協議還款時，其
      間收入並無任何重大變化。聲請人固然陳述協商條件之嚴
      苛，及該條件對聲請人之影響，但該協商條件既然係由聲
      請人與最大債權銀行雙方協議所達成，在客觀事實並未有
      顯著變動之下，上述情事核屬聲請人在協商時可得預見，
      據以評估可否履行協商條件之事實，與「不可歸責於己之
      事由致履行顯有重大困難」之要件不符。又聲請人既有固
      定收入之履行能力，縱有履行不便，亦得經由個別債權銀
      行協商程序以求適當履債。準此，堪認聲請人尚乏不可歸
      責於己致履行顯有重大困難之情形可言。
四、綜上，本件聲請人既無不可歸責之事由依原協商條件履行亦
    非顯有重大困難，應屬聲請更生之要件不備，且又無從補正
    ，且有「不實陳述」，依首揭條文之意旨，自應駁回其更生
    之聲請。而更生之聲請既經駁回，其保全處分之請求，已無
    必要，應併予駁回，爰裁定如主文。
中    華    民    國    97    年    6     月    23    日
              民事第一庭    法      官  馮保郎
上為正本係照原本作成。
如不服本裁定，應於裁定送達後10日內，以書狀向本院提出抗告
，並繳納抗告費新臺幣1千元。
中    華    民    國    97    年    6     月    23    日
                            書  記  官  王立梅


司法院資訊處製作；財團法人民間司法改革基金會備份。
